【裁判字號】    92,上易,112
【裁判日期】    920930
【裁判案由】    分割共有物
【裁判全文】
臺灣高等法院臺南分院民事判決  九十二年度上易字第一一二號  Ｊ
      上  訴  人  天 ○ ○
                  宇 ○ ○
                  亥 ○ ○
                  酉 ○ ○
                  癸 ○ ○
                  辛 ○ ○
                  Ｃ ○ ○(.
                            住.
                  申 ○ ○(.
                            住.
                  Ａ ○ ○  .
                  午 ○ ○  .
                  黃 ○ ○  .
                  寅 ○ ○  .
                  卯 ○ ○  .
                  巳 ○ ○  .
                  辰 ○ ○  .
                  地 ○ ○  .
                  子 ○ ○  住台北縣中和市○○里○○街二三六巷二號
      視同上訴人  戌 ○ ○  .
      共      同
      訴訟代理人  蔡 建 賢  律師
      視同上訴人  戊 ○ ○  .
                  丙 ○ ○  .
                  丁 ○ ○  .
                  己 ○ ○  .
                  甲○○○  住.
                  Ｄ○○○  住.
                  乙 ○ ○  .
                  Ｂ ○ ○  .
                            住.
                  宙 ○ ○ .
                  未○○○(陳.
                            住.
                  壬 ○ ○ .
                            住.
                  玄 ○ ○ .
                            住.
                  丑 ○ ○ .
                            住.
      被 上 訴人  庚 ○ ○.
      訴訟代理人  黃 正 彥  律師
                  黃 雅 萍  律師
右當事人間請求分割共有物事件，上訴人對於中華民國九十二年一月十日臺灣臺南地
方法院九十年度訴字第一五六號第一審判決提起上訴，本院於民國九十二年九月十六
日言詞辯論終結，茲判決如左：
    主    文
原判決關於分割方法部分及訴訟費用之裁判（除確定部分外）均廢棄。
如附表一所示共有人共有坐落台南縣麻豆鎮○○段七三九之六地號、地目旱、面積三
四五平方公尺土地應予分割如附圖所示：七三九之六甲部分面積０．０三０六七三公
頃分歸上訴人Ｃ○○、Ａ○○、午○○、黃○○、寅○○、卯○○、巳○○、辰○○
、地○○、天○○、宇○○、亥○○、酉○○、癸○○、子○○、辛○○、及未○○
○、壬○○、玄○○、丑○○按附圖所示附表之應有部分比例保持共有，其中未○○
○、壬○○、玄○○、丑○○部分（即附圖附表中之標示陳丙部分）保持公同共有；
七三九之六乙部分面積０．００一六九八公頃分歸被上訴人庚○○取得；七三九之六
丙部分面積０．００一二四０公頃分歸上訴人戊○○、丙○○、丁○○、己○○、甲
○○○、Ｄ○○○、乙○○維持公同共有；七三九之六丁部分面積０．０００三五九
公頃分歸上訴人上訴人Ｂ○○、宙○○保持公同共有；七三九之六戊部分面積０．０
００三五九公頃分歸上訴人申○○。
如附表二所示共有人共有坐落台南縣麻豆鎮○○段七三九之七地號、地目旱、面積三
五五五平方公尺土地應予分割如附圖所示：七三九之七甲部分面積０．三一六０六二
公頃分歸上訴人Ｃ○○、Ａ○○、午○○、黃○○、戌○○、寅○○、卯○○、巳○
○、辰○○、地○○、天○○、宇○○、亥○○、酉○○、癸○○、子○○、辛○○
、及未○○○、壬○○、玄○○、丑○○按附圖所示附表之應有部分比例保持共有，
其中未○○○、壬○○、玄○○、丑○○部分（即附圖附表中之標示陳丙部分）保持
公同共有；七三九之七乙部分面積０．０一九二五六公頃分歸被上訴人庚○○取得；
七三九之七丙部分面積０．０一二七七六公頃分歸戊○○、丙○○、丁○○、己○○
、甲○○○、Ｄ○○○、乙○○維持公同共有；七三九之七丁部分面積０．００三七
０三公頃分歸上訴人上訴人Ｂ○○、宙○○保持公同共有；七三九之七戊部分面積０
．００三七０三公頃分歸上訴人申○○。
第一審（除確定部分外）及第二審訴訟費用由兩造依附表三所示比例負擔。
    事    實
甲、上訴人方面：
壹、上訴人Ｃ○○、辰○○部分：
一、聲明：求為判決(一)原判決廢棄。(二)分割方法如主文第二、三項所示。
二、陳述：除與原判決記載相同者，茲引用之外，補稱：
（一）本件原審判決在程序方面，違反民事訴訟法第五六條第一項第二款及第二六三
      條第一項之規定，就已經撤回之訴訟為判決，乃不告而理之違法。被上訴人（
      原告）在原審訴訟時，對共同被告中三人撤回訴訟，依民事訴訟法第五六條第
      一項第二款及第二六三條第一項之規定，應生訴訟繫屬消滅效力。而原審判決
      竟又為實體判決，其判決自屬違法。
（二）按，在必要共同訴訟，他造對於共同訴訟人中一人之行為，其效力及於全體，
      民事訴訟法第五十六條第一項第二款定有明文。此項規定，於固有必要共同訴
      訟有多數被告，被上訴人僅對上訴人中之一人，撤回起訴，亦應有其適用。依
      民事訴訟法第二百六十三條第一項前段規定：「訴經撤回者，視同未起訴」，
      申言之，訴經撤回，如已為本案言詞辯論，經上訴人全體之同意者，該訴訟程
      序當然終結，訴訟繫屬因而歸於消滅，法院無庸為任何形式之裁判。此為法令
      明文，且為當然之理日。
（三）惟查，本件九十一年九月二十五日原審法院言詞辯論庭時，被上訴人之訴訟代
      理人黃雅萍律師當庭表示，對被告陳李冊、陳金治及陳桂金等三人撤回訴訟，
      並更正在此之前之言詞辯論意旨狀中訴之聲明相關之記載及聲明，事經記載於
      筆錄在案：「本日辯論進行要領及記載明確之事項如左：兩造聲明陳述同前。
      原告訴訟代理人：關於被告陳李冊（陳戇炳之承受訴訟人）、原告陳金治（陳
      戇炳之承受訴訟人）、被告陳桂金（陳戇炳之承受訴訟人）部分請求撤回，並
      請求更正九十一年九月三日辯護意旨狀之訴之聲明第一項前段部分更正為Ｂ○
      ○、宙○○就陳戇炳（以下同），第二項被告陳李冊、Ｂ○○、陳桂金、陳金
      治、宙○○就陳戇炳取得部分保持公同共有請求更正為Ｂ○○、宙○○就陳戇
      炳取得部分保持公同共有。被告訴訟代理人：主張原告對於本件部分被告撤回
      ，其效力應及於其他共同被告。」上訴人當庭請被上訴人再為確認是否撤回其
      中被告三人之訴訟，被上訴人確認為真實，上訴人即表示同意，並主張被上訴
      人對被告三人之一部分撤回，其效力及於全部，故本件訴訟繫屬應已消滅，不
      應再開庭或為其他形式之判決。乃原審判決竟引用普通共同訴訟中第五五條之
      規定，而認為被上訴人之訴訟行為乃個人單獨原因行為，其以原當事人陳戇炳
      之繼承人陳李冊等三人已拋棄繼承，其效力溯及繼承開始時發生效力，故陳李
      冊等三人自始即非陳戇炳之繼承人，即非系爭土地之公同共有人，本件訴訟對
      其等即無合一確定之必要，被上訴人撤回其等三人之訴訟，其效力不及於其他
      共同被告為由，而駁回上訴人之主張，並為實體判決。原審判決顯然適用法令
      錯誤，誤將實體法之結果適用於程序法，而將普通共同訴訟之規定適用於本件
      固有必要共同訴訟。按，訴訟當事人之實體法上權義是否存在，須經調查審理
      後始可判斷，在進行實體權義審理前，必須具備訴訟要件，先進行程序事項審
      查，程序上如不合法，即不得進行實體上權義審查。而原告既已將實體法上非
      權利人之人列為被告，該被告即為訴訟之當事人，並依民事訴訟法適用相關規
      定該被告即為當事人，不得因事後之實體法上權利之認定，而回溯否認該非權
      利人之當事人適格地位。亦即誤列非實體權利義務之人為被告，該被告仍為被
      告，不得逕以該被告非權義主體而任意捨棄或撤回。倘若，誤將非實體法上真
      正權利人列為訴訟當事人，可任意撤回或捨棄，則如何區分民事判決中形式判
      決與實體判決？
（四）其次，原審判決在分割方法亦有違法之情形。
  １、按，分割共有物係以消滅共有關係為目的，因之法院為分割共有物之裁判時，
      不創設新的共有關係，例如准許土地共有人，就土地一部分請求分割，或僅將
      共有物之一部分予以分割，而其餘部分則分歸某部分共有人共有之情形是。」
      ，此為最高法院六十九年台上字第一八三一號、五十九年台上字第四二九九號
      、六十四年台上字第一三八四等判例一貫之見解。查，本件上訴人等在原審審
      理中，雖表示願將被上訴人之應有部分分割出來，而其餘上訴人保持共有，私
      下另行分割，惟原審判決駁回上訴人此項主張，但卻又自行創設共有之關係，
      其分割方法自屬違法。原審判決就系爭麻豆段七三九｜六地號土地中，未經上
      訴人巳○○、辰○○、地○○及天○○之同意，將上揭附圖丙部分分割予四人
      保持共有；未經上訴人Ｃ○○等四人之同意，將七三九｜六己部分分割予Ｃ○
      ○等四人並保持共有；將七三九｜六壬部分分割予上訴人亥○○、酉○○等二
      人並保持共有；將七三九｜六癸部分分割予上訴人子○○、癸○○等二人並保
      持共有；將七三九｜六子部分分割予上訴人黃○○、寅○○等二人並保持共有
      。原審判決有關七三九｜七地號土地部分，將七三九｜七地號辰部分分割予上
      訴人Ｃ○○等四人並保持共有。以上共有關係並未經當事人同意，乃原審判決
      自行創設，自屬違法之分割。原審判決顯然違反最高法院判例及分割共有物消
      滅共有關係之規定。
（五）本件上訴人Ｃ○○等十八人願保持共有，並就系爭共有土地為如附圖所示之分
      割方法分割，以保持土地之經濟價值，並便利其餘共有人嗣後得以與毗鄰之其
      他共有土地合併分割。同意採用鈞院九十二年八月十五日之複丈成果圖所繪之
      分割方法予以分割。
三、證據：提出分割方案一件。
貳、上訴人天○○、宇○○、亥○○、酉○○、癸○○、辛○○、申○○、Ａ○○、
    午○○、黃○○、寅○○、卯○○、巳○○、地○○、子○○、及視同上訴人戌
    ○○部分：
    上訴人天○○、宇○○、亥○○、酉○○、癸○○、辛○○、申○○、Ａ○○、
    午○○、黃○○、寅○○、卯○○、巳○○、地○○、子○○、及視同上訴人戌
    ○○未於言詞辯論期日到場，惟據其於準備程序到場所為之聲明及陳述與上訴人
    Ｃ○○及辰○○同。
參、視同上訴人戊○○、丙○○、丁○○、己○○、甲○○○、Ｄ○○○、乙○○、
    Ｂ○○、宙○○、未○○○、壬○○、玄○○、丑○○未於言詞辯論期日到場，
    ，亦未提出任何書狀為聲明及陳述。
乙、被上訴人方面：
一、求為判決：求為判決駁回上訴。
二、陳述：除與原判決記載相同者，茲引用之外，補稱：
（一）原審原來被告（即共有人）陳戇炳於訴訟繫屬中之九十一年六月二十日死亡，
      遺有繼承人陳李冊、Ｂ○○、陳桂金、陳金治、宙○○、被上訴人於原審九十
      一年八月二日具狀聲明陳李冊、Ｂ○○、陳桂金、陳金治、宙○○應就陳戇炳
      部份承受訴訟，惟陳李冊、陳金治、陳桂金於九十一年八月十六日向原審聲明
      拋棄繼承，經原審以九十一年度繼字第六五六號准予備查在案。依民法第一千
      一百七十五條規定：「拋棄繼承應溯及於繼承開始時發生效力。」則陳李冊、
      陳金治、陳桂金與被繼承人陳戇炳之繼承人Ｂ○○、宙○○對於被繼承人陳戇
      炳所遺遺產既非公同共有人，本件訴訟之法律關係對於陳李冊、陳金治、陳桂
      金自無合一確定之必要、被上訴人在陳李冊、陳金治、陳桂金未拋棄繼承之前
      ，列其為共同被告，但在其三人拋棄繼承之後，已不具繼承人之地位，亦非本
      件土地之共有人，被上訴人對陳李冊、陳金治、陳桂金撤回訴訟，僅列陳戇炳
      之繼承人Ｂ○○、宙○○為被告，不生撤回效力及於其他全體繼承人之問題。
      原判決已論述詳盡，上訴人徒就此部份為提起上訴之理由，自非適法之上訴理
      由。
（二）坐落台南縣麻豆鎮○○段七三九之六地號地目旱面積三四五平方公尺，及同段
      七三九之七地號地目旱面積三五五五平方公尺，均為兩造所共有，而系爭土地
      並無不能分割之情形，且共有人又無不分割之特約，而上訴人拒絕系爭兩筆土
      地合併分割，對於分割方法，又迄未能達成協議，反而主張系爭兩筆土地應與
      被上訴人並無持分之案外多筆土地合併分割，並不合法。被上訴人爰依民法第
      八百二十四條第二項第二款之規定，請求判決分割如原審囑託麻豆地政事務所
      作之複丈成果圖所示。
（三）同意採用鈞院九十二年八月十五日之複丈成果圖所繪之分割方法予以分割。
三、證據：援用第一審所提證據。
      理    由
甲、程序方面：
一、按共有物之分割，於共有人全體有法律上之利害關係，須共有人全體始得為之，
    故請求分割共有物之訴，屬於民事訴訟法第五十六條第一項稱訴訟標的，對於共
    同訴訟之各人必須合一確定者，共同訴訟人甲對於第二審判決提起上訴，係為有
    利益於共同訴訟人乙之行為，自應列共同訴訟人乙亦為上訴人，最高法院著有四
    十二年台上字第三一八號判例可資參照。查本件分割共有物訴訟經原審判決後，
    雖僅由Ｃ○○、辰○○、天○○、宇○○、亥○○、酉○○、癸○○、辛○○、
    申○○、Ａ○○、午○○、黃○○、寅○○、卯○○、巳○○、地○○、子○○
    提起上訴，惟被上訴人提起本件分割共有物訴訟，其訴訟標的對於原審其餘共同
    被告必須合一確定，而上揭上訴人十七人提起上訴，就形式上觀之，係有利於原
    審其他共同被告之行為，依民事訴訟法第五十六條第一項第一款規定及上開判例
    意旨，上揭上訴人十七人提起本件上訴之效力，應及於原審同造之其餘共同被告
    即戌○○、戊○○、丙○○、丁○○、己○○、甲○○○、Ｄ○○○、乙○○、
    Ｂ○○、宙○○、未○○○、壬○○、玄○○、丑○○等人，自應將渠等併列為
    上訴人。
二、查，訴外人陳李冊、陳金治及陳桂金原為被繼承人陳炳之法定繼承人，惟其三
    人已於九十一年八月十六日向原審法院聲明拋棄繼承，並經原審法院准予備查在
    案，有本院九十一年度繼字第六五六號拋棄繼承聲請卷宗足按，依民法第一千一
    百七十五條規定，拋棄繼承應溯及於繼承開始時發生效力。則訴外人陳李冊、陳
    金治及陳桂金與被繼承人陳炳其他繼承人即視同上訴人Ｂ○○、宙○○對於被
    繼承人陳炳所遺遺產既非公同共有人，本件訴訟之法律關係對於訴外人陳李冊
    、陳金治及陳桂金自無合一確定之必要，準此，被上訴人對於原審曾被列為被告
    即陳戇炳之承受訴訟人陳李冊、陳金治及陳桂金三人撤回訴訟，不生效力及於全
    體之問題。因之，上訴人Ｃ○○、申○○、Ａ○○、午○○、黃○○、寅○○、
    卯○○、巳○○、辰○○、地○○、天○○、宇○○、亥○○、酉○○、子○○
    、癸○○、辛○○抗辯：本件訴訟程序因被上訴人對於必要共同訴訟之部分被告
    陳李冊、陳金治及陳桂金於原審撤回起訴，其效力及於全部，故本件訴訟繫屬應
    已消滅，法院無庸為任何形式之裁判云云，要非可採。
三、上訴人天○○、宇○○、亥○○、酉○○、癸○○、辛○○、申○○、Ａ○○、
    午○○、黃○○、寅○○、卯○○、巳○○、地○○、子○○、及視同上訴人戌
    ○○、戊○○、丙○○、丁○○、己○○、甲○○○、Ｄ○○○、乙○○、Ｂ○
    ○、宙○○、未○○○、壬○○、玄○○、丑○○均未於言詞辯論期日到場，核
    無民事訴訟法第三百八十六條所列各款情形，爰依被上訴人之聲請，由其一造辯
    論而為判決。
乙、實體方面：
一、本件被上訴人起訴主張：坐落台南縣麻豆鎮○○段七三九之六地號、地目旱、面
    積三四五平方公尺及同段七三九之七地號、地目旱、面積三五五五平方公尺等系
    爭二筆土地，為附表一、二所示共有人共有，應有部分如附表一、二所示。系爭
    土地並無不能分割之情形，且共有人又無不分割之特約，而上訴人等拒絕合併分
    割，且對於分割方法，又迄未能達成協議，爰依民法第八百二十四條第二項之規
    定，請求判決分割如原判決附圖所示等情。（被上訴人於原審另請求上訴人Ｂ○
    ○、宙○○應就被繼承人陳戇炳所遺坐落台南縣麻豆鎮○○段七三九之六地號、
    地目旱、面積三四五平方公尺及同段七三九之七地號、地目旱、面積三五五五平
    方公尺土地應有部分各二八八０分之三０，辦理繼承登記。及上訴人未○○○、
    壬○○、玄○○、丑○○應就被繼承人陳丙所遺坐落台南縣麻豆鎮○○段七三九
    之六地號、地目旱、面積三四五平方公尺及同段七三九之七地號、地目旱、面積
    三五五五平方公尺土地應有部分各二八八０分之三０，辦理繼承登記部分。未據
    上訴人上訴聲明不服，已告確定，故本院不再就此部分為審酌，應僅就原判決關
    於分割方法部分為審理，附此敘明）。
二、上訴人Ｃ○○、申○○、戌○○、Ａ○○、午○○、黃○○、寅○○、卯○○、
    巳○○、辰○○、地○○、天○○、宇○○、亥○○、酉○○、子○○、癸○○
    、辛○○則以：上訴人同意分割，惟被上訴人所提之分割方案違法，造成畸零地
    ，自不可採。又兩造共有之土地除系爭土地外，尚有同段相鄰之七三九地號及其
    他分號土地，上訴人請求將所有土地一併分割，全部消滅共有關係，始可求得最
    妥適、合理之分割方法。倘就系爭土地為分割，請求就被上訴人應有部分分割為
    單獨所有，其餘共有人均保持共有等語；上訴人戊○○於原審則以：系爭七三九
    之六地號土地尖角部分係上訴人戊○○在使用，不同意分割與被上訴人等語，資
    為抗辯。
三、被上訴人主張系爭二筆土地之共有人、應有部分如附表一、二所示。系爭二筆土
    地並無不能分割之情形，且共有人又無不分割之特約，惟對於分割方法迄未能達
    成協議之事實，已據提出土地登記謄本、地籍圖謄本、麻豆鎮公所都市計畫土地
    使用分區（或公共設施用地）證明書及戶籍謄本為證，且為上訴人Ｃ○○、辰○
    ○、天○○、宇○○、亥○○、酉○○、癸○○、辛○○、申○○、Ａ○○、午
    ○○、黃○○、寅○○、卯○○、巳○○、地○○、子○○、及視同上訴人戌○
    ○於本院及視同上訴人戊○○、丁○○、己○○於原審法院所不爭，又參之系
    爭二筆土地之使用分區均為農業區，且係在八十九年一月四日之後所繼承或之前
    即共有之耕地，依農業發展條例第十六條第三款、第四款規定，係得分割為單獨
    所有之農地。因之，被上訴人前開主張應堪信為真實。
四、被上訴人復主張因上訴人就分割方案不能達成協議，因將全部土地案個人應有部
    分為分割等語，上訴人Ａ○○、午○○、黃○○、寅○○、卯○○、巳○○、辰
    ○○、地○○、天○○、宇○○、亥○○、酉○○、子○○、癸○○、辛○○、
    Ｃ○○、申○○、戌○○雖以前揭情詞置辯；惟查：
（一）前開上訴人請求合併分割之數筆土地（台南縣麻豆鎮○○段七三九、七三九之
      一、七三九之二、七三九之三、七三九之六、七三九之七、七三九之十一地號
      土地）之共有人並不完全相同，為兩造所不爭，而依一物一權主義，數人共有
      數宗不同地號之土地，共有人之所有權係分別存在於每一共有物之上，除經全
      體共有人同意外，尚不得予以合併分割。因之，前開上訴人請求將系爭二筆土
      地與上述非本件訴訟之土地標的合併分割，並未經全體共有人之同意，即非可
      採。又判決分割共有物，應以消滅共有關係為原則，維持共有關係為例外。前
      開上訴人雖請求依被上訴人應有部分分割為單獨所有，至其餘共有人仍依原應
      有部分比例保持共有云云，惟未經其餘全體共有人之同意，亦非可採。
（二）次查，系爭二筆土地之使用分區均為農業區，有麻豆鎮公所都市計畫土地使用
      分區（或公共設施用地）證明書在卷足憑，而台灣省畸零地使用規則之適用範
      圍不包括農業區暨保護區，此觀該規則第三條規定即明，上訴人於本院所提而
      經本院委請麻豆地政事務所於九十二年七月十五日之複丈成果圖所繪之分割方
      案，亦有分得畸零地者。是前開上訴人辯稱：被上訴人所提之分割方案有違前
      揭規則，造成畸零地云云，自不可採。
四、按各共有人除共有物之使用目的不能分割或契約訂有不分割之期限者外，得隨時
    請求分割共有物；次按共有物之分割，依共有人協議之方法行之，分割之方法，
    不能協議決定者，法院得因任何共有人之聲請，命為左列之分配：（一）以原物
    分配於各共有人，（二）變賣共有物，以價金分配於各共有人，民法第八百二十
    三條第一項、同法第八百二十四條第一項、第二項分別定有明文。查系爭土地無
    不分割之特約，亦無因使用目的不能分割之情形，且對於分割方法未能達成協議
    之事實，已如前述，並有土地登記簿謄本在卷足憑，從而被上訴人起訴請求分割
    系爭二筆土地，自無不合，應予准許。又上訴人Ｂ○○、宙○○，上訴人未○○
    ○、壬○○、玄○○、丑○○分別為原共有人陳炳、陳丙之繼承人，依民法第
    一千一百四十八條前段之規定，承受各該被繼承人財產上之一切權利義務，惟因
    繼承於登記前已取得不動產物權者，非經登記，不得處分其物權，此觀民法第七
    百五十九條規定甚明，是以被上訴人請求上訴人Ｂ○○、宙○○應就原共有人陳
    戇炳所遺系爭二筆土地應有部分各二八八０分之三０，上訴人未○○○、壬○○
    、玄○○、丑○○應就陳丙所遺系爭二筆土地應有部分各二八八０分之三０，分
    別辦理繼承登記，自屬有據，應予准許。
五、經查，系爭七三九之六地號土地東臨既成道路，其餘緊臨他人土地；另七三九之
    七地號土地，北邊及西邊兩面臨既成道路，其餘則與他人土地相鄰。系爭二筆土
    地上均種植柚子樹，所鄰之他人土地上為低矮平房或他人種植之農作物，有原審
    法院九十年十月二十五日勘驗筆錄及地籍圖謄本附卷可稽，且經原審法院囑託台
    南縣麻豆地政事務所測量，製有複丈成果圖在卷足按。茲本院審酌系爭二筆土地
    之地形、臨路情形、交通狀況、使用現況、兩造意願（事實欄第壹及貳部分之上
    訴人及視同上訴人戌○○等、被上訴人均表明願按本院委託台南麻豆地政事務所
    九十二年八月十五日複丈成果圖所示之分割方案為分割）、及其未來發展性，並
    有部分共有人另有他筆相鄰之共有土地（即前揭台南縣麻豆鎮○○段七三九、七
    三九之一、七三九之二、七三九之三、七三九之六、七三九之七、七三九之十一
    地號土地）等一切情狀，最重要於本件乃顧及幾乎全體共有人之意願，本院認系
    爭土地以如後附圖所示，予以分割如主文第二項由兩造取得而為分配，最為適當
    。原審未予詳查，徒以共有人未表明共有之意願，將系爭二筆土地細分，卻又違
    背共有人之意願，自行創設共有之關係，就系爭麻豆段七三九｜六地號土地中，
    未經上訴人巳○○、辰○○、地○○及天○○之同意，將原判決附圖丙部分分割
    予四人保持共有；未經上訴人Ｃ○○等四人之同意，將七三九｜六己部分分割予
    Ｃ○○等四人並保持共有；將七三九｜六壬部分分割予上訴人亥○○、酉○○等
    二人並保持共有；將七三九｜六癸部分分割予上訴人子○○、癸○○等二人並保
    持共有；將七三九｜六子部分分割予上訴人黃○○、寅○○等二人並保持共有。
    原審判決有關七三九｜七地號土地部分，將七三九｜七地號辰部分分割予上訴人
    Ｃ○○等四人並保持共有，漠視共有人之意願，自有不當。其分割方法既尚欠周
    延，難予維持。上訴人聲明不服，提起上訴，求與廢棄改判，為有理由；爰將原
    判決廢棄，另審酌系爭土地之使用現狀，既兼顧當事人之意願，基於公平原則，
    以如後附圖所示之分割方案予以分割，判決如主文第二、三項所示即將：
    (一)附表一所示共有人共有系爭七三九之六地號土地分割如附圖所示：七三九之六
      甲部分面積０．０三０六七三公頃分歸上訴人Ｃ○○、Ａ○○、午○○、黃○
      ○、寅○○、卯○○、巳○○、辰○○、地○○、天○○、宇○○、亥○○、
      酉○○、癸○○、子○○、辛○○、及未○○○、壬○○、玄○○、丑○○按
      附圖所示附表之應有部分比例保持共有，其中未○○○、壬○○、玄○○、丑
      ○○部分（即附圖附表中之標示陳丙部分）保持公同共有；七三九之六乙部分
      面積０．００一六九八公頃分歸被上訴人庚○○取得；七三九之六丙部分面積
      ０．００一二四０公頃分歸上訴人戊○○、丙○○、丁○○、己○○、甲○○
      ○、Ｄ○○○、乙○○維持公同共有；七三九之六丁部分面積０．０００三五
      九公頃分歸上訴人上訴人Ｂ○○、宙○○保持公同共有；七三九之六戊部分面
      積０．０００三五九公頃分歸上訴人申○○。
    (二)附表二所示共有人共有系爭七三九之七地號土地分割如附圖所示：七三九之七
      甲部分面積０．三一六０六二公頃分歸上訴人Ｃ○○、Ａ○○、午○○、黃○
      ○、戌○○、寅○○、卯○○、巳○○、辰○○、地○○、天○○、宇○○、
      亥○○、酉○○、癸○○、子○○、辛○○、及未○○○、壬○○、玄○○、
      丑○○按附圖所示附表之應有部分比例保持共有，其中未○○○、壬○○、玄
      ○○、丑○○部分（即附圖附表中之標示陳丙部分）保持公同共有；七三九之
      七乙部分面積０．０一九二五六公頃分歸被上訴人庚○○取得；七三九之七丙
      部分面積０．０一二七七六公頃分歸戊○○、丙○○、丁○○、己○○、甲○
      ○○、Ｄ○○○、乙○○維持公同共有；七三九之七丁部分面積０．００三七
      ０三公頃分歸上訴人上訴人Ｂ○○、宙○○保持公同共有；七三九之七戊部分
      面積０．００三七０三公頃分歸上訴人申○○。
六、本件上訴人之上訴雖有理由，惟被上訴人所為之訴訟行為，按當時之訴訟程度，
    確為防衛其權利所必要，爰命為勝訴之上訴人（含視同上訴人）亦按其等就系爭
    土地之應有部分比例核算負擔一部分之訴訟費用，併此明。
七、本件事証已明確，兩造其餘攻擊、防禦方法及舉証，因與本判決判斷結果，不生
    影響，爰未逐一論述。
八、據上論結，本件上訴為有理由，依民事訴訟法第四百六十三條、第三百八十五條
    第一項前段、第四百五十條、第八十一條第二款、第七十八條、第八十五條第一
    項但書，判決如主文。
中      華      民      國    九十二    年      九      月    三十      日
                                    臺灣高等法院臺南分院民事第四庭
~B1審判長法官  林    金    村
~B2      法官  曾    平    杉
~B3      法官  袁    靜    文
右為正本係照原本作成。
不得上訴。
中      華      民      國    九十二    年      十      月      一      日
~B法院書記官  黃    文    生
~F0
~T40
附表一：台南縣麻豆鎮○○段七三九之六地號土地
    ┌──────┬────────────────┬─────────┐
    │            │                                │                  │
    │    共有人  │   應有部分                     │  備註            │
    ├──────┼────────────────┼─────────┤
    │    Ａ○○  │   十六分之一                   │                  │
    ├──────┼────────────────┼─────────┤
    │    午○○  │   二八八０分之三八０           │                  │
    ├──────┼────────────────┼─────────┤
    │    黃○○  │   三八四０分之八一             │                  │
    ├──────┼────────────────┼─────────┤
    │    寅○○  │   三八四０分之八一             │                  │
    ├──────┼────────────────┼─────────┤
    │    卯○○  │   七二０分之二二               │                  │
    ├──────┼────────────────┼─────────┤
    │    巳○○  │   二八八分之七                 │                  │
    ├──────┼────────────────┼─────────┤
    │    辰○○  │   二八八分之六                 │                  │
    ├──────┼────────────────┼─────────┤
    │    地○○  │   二八八分之六                 │                  │
    ├──────┼────────────────┼─────────┤
    │    天○○  │   二八八分之十九               │                  │
    ├──────┼────────────────┼─────────┤
    │    宇○○  │   七二０分之一三四             │                  │
    ├──────┼────────────────┼─────────┤
    │    亥○○  │   一二八分之五                 │                  │
    ├──────┼────────────────┼─────────┤
    │    酉○○  │   一二八分之五                 │                  │
    ├──────┼────────────────┼─────────┤
    │    庚○○  │   二四０分之十三               │                  │
    ├──────┼────────────────┼─────────┤
    │    子○○  │   五七六分之二七               │                  │
    ├──────┼────────────────┼─────────┤
    │    癸○○  │   五七六分之二七               │                  │
    ├──────┼────────────────┼─────────┤
    │    戊○○  │                                │                  │
    │    丙○○  │                                │                  │
    │    丁○○  │                                │                  │
    │    己○○  │   一九二０分之六九             │                  │
    │    甲○○○│   （公同共有）                 │                  │
    │    Ｄ○○○│                                │                  │
    │    乙○○  │                                │                  │
    ├──────┼────────────────┼─────────┤
    │    辛○○  │   九分之一                     │                  │
    ├──────┼────────────────┼─────────┤
    │    Ｂ○○  │   二八八０分之三０             │陳炳之繼承人    │
    │    宙○○  │    （公同共有）                │                  │
    ├──────┼────────────────┼─────────┤
    │    Ｃ○○  │   二八八０分之三０             │陳清和之繼承人    │
    ├──────┼────────────────┼─────────┤
    │    申○○  │   二八八０分之三０             │陳清和之繼承人    │
    ├──────┼────────────────┼─────────┤
    │    未○○○│                                │                  │
    │    壬○○  │   二八八０分之三０             │陳丙之繼承人      │
    │    玄○○  │     （公同共有）               │                  │
    │    丑○○  │                                │                  │
    └──────┴────────────────┴─────────┘
附表二：台南縣麻豆鎮○○段七三九之七地號土地
    ┌──────┬────────────────┬─────────┐
    │            │                                │                  │
    │    共有人  │   應有部分                     │  備註            │
    ├──────┼────────────────┼─────────┤
    │    Ａ○○  │   十六分之一                   │                  │
    ├──────┼────────────────┼─────────┤
    │    午○○  │   二八八０分之三八０           │                  │
    ├──────┼────────────────┼─────────┤
    │    黃○○  │   一九二０分之二七             │                  │
    ├──────┼────────────────┼─────────┤
    │    戌○○  │   一九二０分之二七             │                  │
    ├──────┼────────────────┼─────────┤
    │    寅○○  │   一九二０分之二七             │                  │
    ├──────┼────────────────┼─────────┤
    │    卯○○  │   七二０分之二二               │                  │
    ├──────┼────────────────┼─────────┤
    │    巳○○  │   二八八分之七                 │                  │
    ├──────┼────────────────┼─────────┤
    │    辰○○  │   二八八分之六                 │                  │
    ├──────┼────────────────┼─────────┤
    │    地○○  │   二八八分之六                 │                  │
    ├──────┼────────────────┼─────────┤
    │    天○○  │   二八八分之十九               │                  │
    ├──────┼────────────────┼─────────┤
    │    宇○○  │   七二０分之一三四             │                  │
    ├──────┼────────────────┼─────────┤
    │    亥○○  │   一二八分之五                 │                  │
    ├──────┼────────────────┼─────────┤
    │    酉○○  │   一二八分之五                 │                  │
    ├──────┼────────────────┼─────────┤
    │    庚○○  │   二四０分之十三               │                  │
    ├──────┼────────────────┼─────────┤
    │    子○○  │   五七六分之二七               │                  │
    ├──────┼────────────────┼─────────┤
    │    癸○○  │   五七六分之二七               │                  │
    ├──────┼────────────────┼─────────┤
    │    戊○○  │                                │                  │
    │    丙○○  │                                │                  │
    │    丁○○  │                                │                  │
    │    己○○  │   一九二０分之六九             │                  │
    │    甲○○○│   （公同共有）                 │                  │
    │    Ｄ○○○│                                │                  │
    │    乙○○  │                                │                  │
    ├──────┼────────────────┼─────────┤
    │    辛○○  │   九分之一                     │                  │
    ├──────┼────────────────┼─────────┤
    │    Ｂ○○  │   二八八０分之三０             │陳炳之繼承人    │
    │    宙○○  │    （公同共有）                │                  │
    ├──────┼────────────────┼─────────┤
    │    Ｃ○○  │   二八八０分之三０             │陳清和之繼承人    │
    ├──────┼────────────────┼─────────┤
    │    申○○  │   二八八０分之三０             │陳清和之繼承人    │
    ├──────┼────────────────┼─────────┤
    │    未○○○│                                │                  │
    │    壬○○  │   二八八０分之三０             │陳丙之繼承人      │
    │    玄○○  │     （公同共有）               │                  │
    │    丑○○  │                                │                  │
    └──────┴────────────────┴─────────┘
附表三：訴訟費用分擔比例
    ┌──────┬────────────────┬─────────┐
    │            │                                │                  │
    │    共有人  │   訴訟費用分擔比例             │  備註            │
    ├──────┼────────────────┼─────────┤
    │    Ａ○○  │   百分之六                     │                  │
    ├──────┼────────────────┼─────────┤
    │    午○○  │   百分之十三                   │                  │
    ├──────┼────────────────┼─────────┤
    │    黃○○  │   百分之一                     │                  │
    ├──────┼────────────────┼─────────┤
    │    戌○○  │   百分之一                     │                  │
    ├──────┼────────────────┼─────────┤
    │    寅○○  │   百分之一                     │                  │
    ├──────┼────────────────┼─────────┤
    │    卯○○  │   百分之三                     │                  │
    ├──────┼────────────────┼─────────┤
    │    巳○○  │   百分之二                     │                  │
    ├──────┼────────────────┼─────────┤
    │    辰○○  │   百分之二                     │                  │
    ├──────┼────────────────┼─────────┤
    │    地○○  │   百分之二                     │                  │
    ├──────┼────────────────┼─────────┤
    │    天○○  │   百分之七                     │                  │
    ├──────┼────────────────┼─────────┤
    │    宇○○  │   百分之十九                   │                  │
    ├──────┼────────────────┼─────────┤
    │    亥○○  │   百分之四                     │                  │
    ├──────┼────────────────┼─────────┤
    │    酉○○  │   百分之四                     │                  │
    ├──────┼────────────────┼─────────┤
    │    庚○○  │   百分之六                     │                  │
    ├──────┼────────────────┼─────────┤
    │    子○○  │   百分之五                     │                  │
    ├──────┼────────────────┼─────────┤
    │    癸○○  │   百分之五                     │                  │
    ├──────┼────────────────┼─────────┤
    │    戊○○  │                                │                  │
    │    丙○○  │                                │                  │
    │    丁○○  │                                │                  │
    │    己○○  │   百分之四（連帶負擔）         │  公同共有        │
    │    甲○○○│                                │                  │
    │    Ｄ○○○│                                │                  │
    │    乙○○  │                                │                  │
    ├──────┼────────────────┼─────────┤
    │    辛○○  │   百分之十一                   │                  │
    ├──────┼────────────────┼─────────┤
    │    Ｂ○○  │   百分之一（連帶負擔）         │  公同共有        │
    │    宙○○  │                                │                  │
    ├──────┼────────────────┼─────────┤
    │    Ｃ○○  │   百分之一                     │                  │
    ├──────┼────────────────┼─────────┤
    │    申○○  │   百分之一                     │                  │
    ├──────┼────────────────┼─────────┤
    │    未○○○│                                │                  │
    │    壬○○  │   百分之一（連帶負擔）         │  公同共有        │
    │    玄○○  │                                │                  │
    │    丑○○  │                                │                  │
    └──────┴────────────────┴─────────┘


司法院資訊處製作；財團法人民間司法改革基金會備份。
